【裁判字號】    99,訴,27
【裁判日期】    991221
【裁判案由】    損害賠償
【裁判全文】
臺灣高等法院臺中分院民事判決            99年度訴字第27號
原      告  高雪莉
被      告  高邱線
訴訟代理人  林傳銘
上列當事人間損害賠償事件，原告提起刑事附帶民事訴訟，經本
院刑事庭裁定（99年度附民字第162號）移送民事庭，本院於民
國99年12月7日言詞辯論終結，判決如下：
    主  文
被告應將被告向台中縣地方稅務局以繼承為原因，就被繼承人高
鵬山所遺台中縣后里鄉○○村○○路五十號房屋乙棟之房屋稅籍
變更登記，予以塗銷。
訴訟費用由被告負擔。
    事實及理由
一、原告主張：
(一)緣訴外人高鵬山與第一任配偶即訴外人高魏金美（已離婚）
    育有兩名子女即原告與訴外人高雪芬2人，嗣高鵬山再與被
    告結婚。高鵬山於民國（下同）88年2月3日死亡，被告明知
    高鵬山之繼承人為被告、原告及高雪芬共3人，竟謊稱繼承
    人僅被告1人，而以不實之繼承系統表向財政部臺灣省中區
    國稅局臺中縣分局（以下簡稱中區國稅局臺中縣分局）辦理
    獨自繼承高鵬山之遺產：台中縣后里鄉○○村○○路50號之
    未辦保存登記房屋乙棟（下稱系爭房屋）、台灣水泥股份有
    限公司股票672股、華南商業銀行股份有限公司股票200股，
    致中區國稅局臺中縣分局承辦人員審查時發生錯誤，據以認
    定高鵬山之繼承人僅有被告1人，並核發免稅證明書。被告
    再以上開內容錯誤之免稅證明書，就高鵬山之遺產即其興建
    之台中縣后里鄉○○村○○路50號之未辦保存登記房屋乙棟
    （下稱系爭房屋），向台中縣地方稅務局辦理變更系爭房屋
    之稅籍資料。被告就上開明知為不實之事項，而使公務員登
    載於職務上所掌之公文書，再持以行使之犯行，業經臺灣臺
    中地方法院（以下簡稱臺中地院）99年度易字第192號、本
    院99年度上易字第989號偽造文書案判處罪刑在案。被告向
    稅捐機關謊稱高鵬山之繼承人僅被告1人，以上述偽造文書
    方式，將系爭房屋稅籍登記在其個人名下，藉此欲將系爭房
    屋占為己有，爰依侵權行為之法律關係，請求判決如主文第
    一項所示。
(二)對被告抗辯之陳述：否認被告之陳述，系爭房屋一直有出租
    ，高鵬山收取租金作為生活費，且其為榮民，不可能讓被告
    負擔其所謂之費用。且被告於87年4月9日將高鵬山名下股票
    出售，售得新臺幣（下同）3,132,251元，有交易明細表為
    證。
二、被告抗辯：
(一)系爭房屋之基地為國有土地，而系爭房屋已起造30多年，殘
    破不堪，僅供被告遮風避雨，稅捐機關評估現值約19萬元，
    原告主張有3分之1權利，則繼承人3人每人應分配63,330元
    。又高鵬山生前因跌倒受傷，此後坐輪椅長達8、9年，迄亡
    故前均由被告1人照顧並支付所有費用，包括：看護費以每
    日2,000元計算，約8年6個月共612萬元；入住安養院約2年
    ，每月費用45,000元，共108萬元。高鵬山死亡後，復由被
    告支出喪葬費約30萬元，以上費用總計750萬元，原告應分
    擔3分之1即250萬元，爰依民法第334條規定主張抵銷。
(二)高鵬山生前說過要把系爭房屋留給被告一個人養老，二個女
    兒不能分，且高鵬山在女兒出嫁時已給女兒一人20萬元，被
    告承認原告及高雪芬在法律上有繼承權，但是被告照顧高鵬
    山所支出之費用及喪葬費，原告亦應分擔。87年間高鵬山還
    在世，是高鵬山決定如何賣股票、如何花用，並決定將錢轉
    到被告戶頭，不能證明是被告所花用等語。
(三)聲明：駁回原告之訴。
三、查本件原告主張：高鵬山於88年2月3日死亡，高鵬山之法定
    繼承人為其與第一任配偶高魏金美所生之兩名子女即原告及
    訴外人高雪芬與被告共3人；又系爭台中縣后里鄉○○村○
    ○路50號房屋為高鵬山所興建，未辦理建物第一次所有權登
    記，為高鵬山之遺產等事實，均為被告所自認，堪信屬實。
四、次查，原告主張被告明知高鵬山之繼承人有被告、原告及訴
    外人高雪芬共3人，竟謊稱繼承人僅被告1人，而以不實之繼
    承系統表向中區國稅局台中縣分局辦理獨自繼承高鵬山之遺
    產，致該分局承辦人員審查時發生錯誤，據以認定高鵬山之
    繼承人僅有被告1人，並核發免稅證明書，被告再以上開內
    容錯誤之免稅證明書，以繼承為原因，就高鵬山之遺產其中
    之系爭房屋，向台中縣地方稅務局辦理變更系爭房屋之稅籍
    資料。且被告就上開明知為不實之事項，而使公務員登載於
    職務上所掌之公文書，再持以行使之犯行，業經臺中地院99
    年度易字第192號、本院99年度上易字第989號偽造文書案件
    判處罪刑在案等事實，均為被告所不爭執；並有中區國稅局
    臺中縣分局98年9月2日中區國稅中縣一字第0980035164號函
    、遺產稅申報書、繼承系統表、中區國稅局遺產稅核定通知
    書2紙、兩造及高鵬山戶籍謄本、法務部戶役政連結作業系
    統資料等件附於臺灣臺中地方法院檢察署98年偵字第24139
    號卷宗可稽；另有臺中縣地方稅務局99年5月17日中縣稅密
    房字第0992032053號函送系爭房屋稅籍紀錄表2紙及93年間
    辦理房屋稅籍變更檢附之所有文件卷宗附於臺中地院99年易
    字第192號刑事卷宗可憑。且上開刑事判決業已確定，此經
    本院依職權調閱上開刑事卷宗查明屬實。是原告上開主張，
    可信為真正。
五、按繼承人自繼承開始時，除本法另有規定外，承受被繼承人
    財產上之一切權利、義務，民法第1148條第1項前段定有明
    文。查高鵬山之繼承人為被告、原告及高雪芬共3人，又依
    民法第1138條第1款、第1144條第1款規定，渠等就高鵬山之
    遺產之應繼分為各3分之1，被告竟謊報為其單獨繼承，致中
    區國稅局台中縣分局承辦人員審查時發生錯誤，並據以核發
    高鵬山之繼承人僅有被告1人之免稅證明書，被告再以上開
    內容錯誤之免稅證明書，向台中縣地方稅務局辦理變更系爭
    房屋之稅籍登記資料，以排除原告對繼承財產之占有、管理
    或處分，原告主張其繼承權受侵害，洵屬可採。按因故意或
    過失，不法侵害他人之權利者，負損害賠償責任；負損害賠
    償責任者，除法律另有規定或契約另有訂定外，應回復他方
    損害發生前之原狀，民法第184條第1項前段、第213條第1項
    分別定有明文。是原告依侵權行為之法律關係，請求被告回
    復原狀即請求被告將其向台中縣地方稅務局以繼承為原因，
    就被繼承人高鵬山所遺系爭房屋所為房屋稅籍變更登記予以
    塗銷，為有理由。
六、被告雖抗辯：系爭房屋價值分配與3位繼承人，每人應分配6
    3,330元；又原告已支付高鵬山生前照護、安養院、喪葬費
    總計750萬元之3分之1即250萬元，爰依民法第334條規定主
    張抵銷云云。惟按二人互負債務，而其給付種類相同，並均
    屆清償期者，得以其債務，與他方之債務，互為抵銷；但依
    債之性質不能抵銷或依當事人之特約不得抵銷者，不在此限
    ，前項特約，不得對抗善意第三人，民法第334條定有明文
    。查原告於本件訴訟係聲明請求被告塗銷其向台中縣地方稅
    務局所為之房屋稅籍變更登記，與被告所抗辯其對原告有請
    求分擔上開費用之金錢債權，係給付種類不同之債，依前揭
    規定，不能互為抵銷。是被告就原告本件之請求為上開抵銷
    之抗辯，於法不合，不能准許。
七、綜上所述，原告依侵權行為之法律關係，請求被告將其向台
    中縣地方稅務局以繼承為原因，就被繼承人高鵬山所遺系爭
    房屋所為房屋稅籍變更登記予以塗銷，為有理由，應予准許
    。
八、據上論結：本件原告之訴，為有理由，依民事訴訟法第78條
    ，判決如主文。
中    華    民    國    99    年    12    月    21    日
                民事第七庭    審判長法  官  饒鴻鵬
                                    法  官  李平勳
                                    法  官  張瑞蘭
以上正本係照原本作成。
不得上訴。
                                    書記官  康孝慈
中    華    民    國    99    年    12    月    21    日
                                                      Ｓ

司法院資訊處製作；財團法人民間司法改革基金會備份。
